ACORDAO-COMPLETO-2353359

ACÓRDÃO 4112/2019 ATA 18/2019 - PRIMEIRA CÂMARA

VISTOS, relatados e discutidos estes autos de embargos de declaração opostos por Wagner Roberval Bernini em face do Acórdão 2700/2019-TCU-Primeira Câmara;
ACORDAM os ministros do Tribunal de Contas da União, reunidos em Sessão da 1ª Câmara, ante as razões expostas pelo relator, em:
9.1. conhecer os embargos de declaração, com fulcro nos arts. 32, inciso II, e 34 da Lei 8.443/1992, para, no mérito, rejeitá-los; e
9.2. dar ciência desta deliberação ao embargante.

Embargos de declaração opostos pelo presidente da Agência de Desenvolvimento Sustentável do Brasil Central (Adebrac), em face de acórdão que conheceu o recurso de reconsideração interposto por ele contra decisão anterior, para, no mérito, rejeitá-lo.

Primeira Câmara

Ministério da Cultura.

3. Recorrente: Wagner Roberval Bernini (XXX.517.151-XX).

13.1. Ministros presentes: Benjamin Zymler (na Presidência), Bruno Dantas e Vital do Rêgo (Relator).
13.2. Ministro-Substituto convocado: Marcos Bemquerer Costa.
13.3. Ministro-Substituto presente: Weder de Oliveira.

VITAL DO RÊGO

Ministro Vital do Rêgo.

Trata-se de embargos de declaração opostos por Wagner Roberval Bernini, à época dos fatos presidente da Agência de Desenvolvimento Sustentável do Brasil Central (Adebrac) , em face do Acórdão 2700/2019-TCU-Primeira Câmara, que conheceu do recurso de reconsideração interposto por ele, contra o Acórdão 4231/2017-TCU-Primeira Câmara, para, no mérito, negar-lhe provimento.
Por meio dessa última decisão, suas contas foram julgadas irregulares e o gestor foi condenado ao ressarcimento do débito apurado, solidariamente à organização, em razão de irregularidades identificadas no âmbito do Convênio 291/2004, celebrado entre o Ministério da Cultura e a Adebrac.
Nos embargos de declaração, o sr. Wagner Roberval Bernini, em síntese, retoma argumentos já apresentados em etapas anteriores deste processo. Reitera que não teria sido informado da dilação de prazo deferida por este Tribunal para a apresentação de defesa, o que teria prejudicado o contraditório e tornaria nulo o procedimento de decretação da revelia do recorrente.
O embargante alega que, de acordo com os pareceres da Pronac/Funarte e do Ministério da Cultura, o convênio foi cumprido em sua integralidade, não sendo constatado qualquer ato doloso ou culposo que demonstre de forma efetiva o prejuízo ao erário.
Afirma que "as despesas despendidas na execução do convênio encontravam-se previstas no plano de trabalho, pois, conforme verificado, consta presente verba específica para divulgação e promoção, sendo tais recursos referentes a camisetas promocionais utilizados para tal fim".
Acrescenta que, no tocante aos vestuários diversos para oficinas de dança, tais materiais também se encontravam previstos no plano de trabalho (fls. 300/308) e que a decisão combatida não teria enfrentado esse ponto.
Conclui que a decisão também não teria tradado da afirmação do recorrente, ora embargante, de que "os preços praticados foram de mercado, sem qualquer indício de superfaturamento".
No tocante à falta de comprovação da contrapartida, o presidente da Adebrac esclarece que "o convênio foi executado como pactuado (...) , portanto não havendo de se falar de ausência de aplicação dos recursos pecuniários". Relembra que fora efetuada uma "devolução no importe de R$ 24.315,00, conforme GRU e comprovante depósito de fls. 735 dos autos, e ainda conforme conciliação bancária anexada em fls. 736".
Por fim, requer que sejam conhecidos e acolhidos os embargos de declaração. 
É o relatório.

8.1. Daniel Ricardo Davi Sousa (OAB/MG 94.229) e outros, representando Wagner Roberval Bernini.

Não atuou.

EMBARGOS DE DECLARAÇÃO. CONHECIMENTO. TENTATIVA DE REDISCUTIR O MÉRITO. REJEIÇÃO.

TOMADA DE CONTAS ESPECIAL (TCE)

não atuou.

Trato, nesta fase processual, de embargos de declaração opostos por Wagner Roberval Bernini, à época dos fatos presidente da Agência de Desenvolvimento Sustentável do Brasil Central (Adebrac) , em face do Acórdão 2700/2019-TCU-Primeira Câmara, que conheceu do recurso de reconsideração interposto por ele contra o Acórdão 4231/2017-TCU-Primeira Câmara, para, no mérito, negar-lhe provimento.
Por meio dessa última decisão, as contas do embargante foram julgadas irregulares e ele foi condenado ao ressarcimento do débito apurado, solidariamente à organização, em razão de irregularidades identificadas no âmbito do Convênio 291/2004, celebrado entre o Ministério da Cultura e a Adebrac, quais sejam:
aquisição de camisetas junto à empresa Emília Osaki sem a devida previsão no plano de trabalho aprovado, no valor de R$ 18.859,00;
falta de comprovação da destinação dos livros editados e reeditados com recursos do convênio no valor de R$ 52.140,00;
falta de comprovação da aplicação da contrapartida pactuada no valor de R$ 52.000,00.
Em suma, o Sr. Wagner Roberval Bernini se limita a retomar argumentos já apresentados e rebatidos em etapas processuais anteriores, inclusive de que não teria sido informado da dilação de prazo deferida por este Tribunal para a apresentação de defesa, o que teria prejudicado o contraditório e tornaria nulo o procedimento de decretação da revelia do recorrente.
Alega que, de acordo com os pareceres da Pronac/Funarte e do Ministério da Cultura, o convênio foi cumprido em sua integralidade, não sendo constatado qualquer ato doloso ou culposo que demonstre de forma efetiva o prejuízo ao erário.
O embargante afirma que "as despesas despendidas na execução do convênio, encontravam-se previstas no plano de trabalho, pois conforme verificado, consta presente verba específica para divulgação e promoção, sendo tais recursos referentes a camisetas promocionais utilizados para tal fim".
Acrescenta que, no tocante aos vestuários diversos para oficinas de dança, tais materiais também se encontravam previstos no plano de trabalho (fls. 300/308) e que a decisão combatida não teria enfrentado esse ponto.
Conclui que a decisão também não teria tratado da afirmação do recorrente, ora embargante, de que "os preços praticados foram de mercado, sem qualquer indício de superfaturamento".
No tocante à falta de comprovação da contrapartida, o presidente da Adebrac esclarece que "o convênio foi executado como pactuado (...) , portanto não havendo de se falar de ausência de aplicação dos recursos pecuniários". Relembra que fora efetuada uma "devolução no importe de R$ 24.315,00, conforme GRU e comprovante de depósito de fls. 735 dos autos, e ainda conforme conciliação bancária anexada em fls. 736".
Por fim, requer que sejam conhecidos e acolhidos os embargos de declaração. 
II
De início, conheço os presentes embargos de declaração, uma vez preenchidos os requisitos processuais aplicáveis à espécie recursal, nos termos dos arts. 32, inciso II, e 34 da Lei 8443/1992 c/c o art. 287 do Regimento Interno do TCU. No mérito, proponho rejeitá-los, por inexistir a obscuridade alegada.
Como dito, as alegações trazidas em sede de embargos de declaração retomam pontos já debatidos quando da discussão de mérito do processo e na análise do recurso de reconsideração. Nesse sentido, transcrevo trecho do voto que fundamentou a última decisão, o Acórdão 2700/2019-TCU-Primeira Câmara:
8.	Inicialmente, afasto a preliminar trazida pelo recorrente, relativa a uma possível nulidade da decisão pelo fato do responsável não ter sido notificado da dilação do prazo de defesa. Consoante o art. 183, parágrafo único, do Regimento Interno desta Casa, a prorrogação de prazos independe de comunicação da parte, de modo que, não sendo obrigatória a notificação, sua ausência não implica anulação da decisão impugnada.
 (...) 
11.	Também cabe razão à Serur quando afirma que os pareceres emitidos no âmbito do Controle Interno não vinculam a decisão deste Tribunal, o qual possui autonomia para decidir pela regularidade ou irregularidade das contas dos gestores de bens e direitos por força constitucional. Assim, os pareceres emitidos pelo órgão concedente aprovando o objeto não obrigam esta Corte de Contas a acompanhar o entendimento, diante dos achados identificados.
12.	Quanto à aquisição das camisas e da distribuição dos livros, permanecem as irregularidades, pois não foi demonstrado nexo de causalidade entre os recursos recebidos e a consecução do objeto conveniado.
13.	As camisas não estavam previstas no plano trabalho e não foi demonstrada a vinculação dessa aquisição com o objeto do convênio, qual seja, apoio a atividades culturais. A alegação de que elas teriam sido usadas para "divulgação e promoção" não é suficiente para comprovar a consecução do objeto, principalmente, quando considerado o volume de recursos utilizado para tanto (R$ 18.859,00) .
14.	Do mesmo modo, não há nenhum documento que comprove a entrega às entidades informadas pelo recorrente dos livros que teriam sido adquiridos com recursos do convênio. O recorrente se limita a informar que eles teriam sido entregues a escolas e bibliotecas públicas, mas não apresenta qualquer comprovação.
15.	Permanece também ausente a demonstração da aplicação da contrapartida pactuada no ajuste. Não foi demonstrado que a convenente recolheu à conta da concedente o valor da contrapartida pactuada, nem comprovou a sua aplicação na consecução do objeto do convênio. Além disso, a glosa mencionada pelo recorrente já foi considerada quando do cálculo do débito, na primeira instrução da unidade técnica (peça 3) .
Vê-se, portanto, que os argumentos levantados pelo embargante já foram temas de debate. 
Sobre a ausência de notificação da dilatação do prazo, o art. 183, parágrafo único, do Regimento Interno do TCU estabelece que a prorrogação, quando cabível, independerá de notificação da parte. Logo, a ausência de comunicação do prazo concedido não justifica a anulação do acórdão anterior.
Quanto ao mérito, tem-se que os pareceres do órgão concedente ou do controle interno não vinculam a decisão desta Corte de Contas, a qual possui autonomia para decidir pela regularidade ou irregularidade das contas dos gestores de bens e direitos por força constitucional, conforme já esclarecido na decisão anterior.
Do mesmo modo, o voto que embasou o acórdão embargado deixou assente que a afirmação de que as camisas adquiridas teriam sido usadas para "divulgação e promoção" não é suficiente para comprovar a vinculação dessa aquisição com o objeto do convênio, qual seja, apoio a atividades culturais.
Acrescento que, conforme o plano de trabalho do convênio (peça 1, p. 30-38, item 3.2.2) , a previsão de gastos para "divulgação e promoção" era de R$ 3.259,00, enquanto foram pagos R$ 18.859,00 pelas camisetas. Além disso, ao contrário do que alegou o recorrente, não consta no citado plano de trabalho nenhum item de "vestuários diversos para oficinas de dança".
Reitero ainda que o valor mencionado pelo embargante, o qual teria sido devolvido por meio de GRU, já foi considerado no cálculo do débito. Todavia, ele não se confunde com a contrapartida que deixou de ser aplicada.
Por fim, esclareço que este Tribunal não questionou os preços de aquisição dos objetos conveniados. A glosa foi resultado tão somente da falta de previsão no plano de trabalho de aquisição de camisetas e da ausência de comprovação da entrega dos livros editados. Por esse motivo, não se discutiu o custo da aquisição das mercadorias.
Diante das razões apontadas, não vislumbro no acórdão recorrido quaisquer dispositivos que mereçam reparo e considero as alegações trazidas pelo embargante insuficientes para alterar o mérito do julgado anterior. A linha argumentativa evidencia o inconformismo do responsável com aquela deliberação e sua intenção de rediscutir o mérito do processo, o que não se coaduna com a via estreita dos embargos declaratórios.
Posiciono-me, portanto, por conhecer dos embargos de declaração, para, no mérito, negar-lhes provimento, mantendo inalteradas as disposições do acórdão aguerrido.
	Diante do exposto, VOTO para que seja adotada a minuta de deliberação que ora trago ao exame deste Colegiado.
TCU, Sala das Sessões Ministro Luciano Brandão Alves de Souza, em 4 de junho de 2019.
Ministro VITAL DO RÊGO 
Relator